【裁判字號】    88,重訴,494
【裁判日期】    890302
【裁判案由】    侵權行為損害賠償
【裁判全文】
臺灣臺南地方法院民事判決  八十八年重訴字第四九四號
    原      告  壬○○○
                丙○○
                丁○○
                辛○○
                庚○○
                戊○○
                乙○
                己○
    右八人共同
    訴訟代理人  吳永茂律師  住高雄市○○區○○路二五六號三樓之一
    右八人共同
    複代理人    癸○○      住.
    被      告  甲○○      住.
                            （現因案於臺灣台南監獄台南分監執行中）
                            身.
右當事人間於刑事案件中附帶提起民事請求損害賠償事件，經本院刑事庭移送前來，
本院判決如左：
    主      文
被告應給付原告壬○○○新台幣柒拾陸萬參仟參佰貳拾壹元，應給付原告丙○○、丁○○、辛○○、庚○○、戊○○、乙○、己○各新台幣拾捌萬元及均自民國八十八年
七月二十八日起至清償日止按週年利率百分之五計算之利息。
原告其餘之訴駁回。
訴訟費用，由被告負擔十分之四；餘由原告負擔。
本判決原告勝訴部分於原告壬○○○以新台幣貳拾伍萬肆仟肆佰零柒元，原告丙○○
、丁○○、辛○○、庚○○、戊○○、乙○、己○各以新台幣陸萬元供擔保後，得假
執行。
原告其餘假執行之聲請駁回。
    事      實
甲、原告方面：
一、聲明：求為判決
    被告應給付原告壬○○○新台幣（下同）二百六十萬二千三百七十九元，原告丙○○、丁○○、辛○○、庚○○、戊○○、乙○、己○各六十萬元及均自起訴狀
    繕本送達翌日起至清償日止按年息百分之五計算之利息。並願供擔保以代釋明，
    請求宣告假執行。
二、陳述：
（一）被告甲○○於民國八十七年六月二十六日下午四時許，騎乘車牌號碼ＮＺＡ－
      三四七號重型機車，由台南縣白河鎮崁子頭往玉豐方向（由東向西）行駛，行
      經台南縣白河鎮○○里○○○號路口處時，明知未領駕照不得騎乘機車、在未
      劃分快慢車道之道路應靠右行駛、兩車相會之間隔不得少於半公尺、又依當時
      之情況，並無不能注意之情事，竟疏未注意及此，適孫再源騎乘車牌號碼ＯＡ
      Ｉ－九八六號重型機車經過而對撞，致孫再源受有多發額骨撞裂傷合併骨折出
      血之傷害，因傷重不治死亡。經臺灣省車輛事故覆議鑑定委員會覆議意見書認
      定被告無照駕駛重機車行經無號誌交岔路口偏左行駛，為肇事原因。孫再源無
      肇事因素。換言之，被告應負完全之過失責任，絕無過失相抵之適用。
（二）原告壬○○○為孫再源之配偶：原告丙○○、孫振君、辛○○、庚○○、戊○○、乙○、己○為孫再源之子女。
（三）被告應賠償原告壬○○○二百五十九萬三百七十九元。茲分述如下：
  １、救護車往返花費：一萬二千元。
  ２、喪葬費：四十九萬零九百元。
  ３、扶養費：一百零八萬七千四百七十九元。
      原告壬○○○於民國二十八年一月二十八日出生，孫再源於八十七年六月二十
      六日死亡，當時原告壬○○○五十九點三三歲，依內政部統計處之平均餘命表
      記載，壬○○○仍有二十一點九七年之餘命，故而可請求二十一點七年之扶養
      費損害賠償。依八十七年度綜合所得稅申報之親屬寬減額為每年七萬二千元，
      二十一點九七年之扶養費損害賠償一次請求，依霍夫曼計算式計算共可請求一
      百零八萬七千四百七十九元。其計算式為72000×00000000/0000000＝0000000
      。
（四）被告應給付原告丙○○、丁○○、辛○○、庚○○、戊○○、乙○、己○等五
      人，每人精神慰撫金為六十萬元。
乙、被告方面：
一、聲明：求為判決駁回原告之訴。
二、陳述：
（一）本件車禍發生時被告亦當場昏迷送醫急救，一天後始甦醒，故警方在測量現場
      時被告並未到場，檢方驗屍時亦未受通知。車禍事故是因被害人孫再源喝醉酒
      車速過快來撞被告，事故當天被告是由東向西行駛，孫再源是由西向東，轉彎
      角度為八十度，路面寬度可容納兩部車，為何孫再源不閃開，此足證其為酒醉
      車速過快不及閃避所致，故被告就車禍之發生並無過失，縱認被告有過失，則
      被害人孫再源亦與有過失。
（二）被告雖無駕照，但已騎車三十幾年均未出事，平常種田維生，也沒有錢可以賠
      償原告。
（三）被告有時做工，有時種田，月入不到二萬元。
丙、本院依職權調閱本院八十八年度交訴字第一七七號案卷，並函財政部臺灣省南區
    國稅局稽徵所調取兩造之歸戶財產資料及最近三年申報所得稅資料。
    理      由
一、本件原告主張被告甲○○於民國八十七年六月二十六日下午四時許，騎乘車牌號
    碼ＮＺＡ－三四七號重型機車，由台南縣白河鎮崁子頭往玉豐方向行駛，行經台
    南縣白河鎮○○里○○○號路口處時，明知未領駕照不得騎乘機車、在未劃分快
    慢車道之道路應靠右行駛、兩車相會之間隔不得少於半公尺、又依當時之情況，
    並無不能注意之情事，竟疏未注意及此，適孫再源騎乘車牌號碼ＯＡＩ－九八六
    號重型機車經過而對撞，致孫再源受有多發額骨撞裂傷合骨盆出血之傷害，嗣因
    傷重不治死亡，原告等為被害人之配偶及子女，爰本於侵權行為之法律關係，請
    求被告應給付原告壬○○○救護車費一萬二千元，喪葬費四十九萬零九百元，扶
    養費一百零八萬七千四百七十九元及其法定遲延利息，共計二百五十九萬三百七
    十九元，另應給付其餘原告各六十萬元之精神慰藉金及其法定遲延利息。被告則
    以事故發生時其已昏迷，一天後始甦醒，故警方在測量現場及檢方驗屍時被告均
    未能到場，實車禍事故乃因被害人孫再源喝醉酒車速過快來撞被告，事發當場之
    路面甚寬，為何孫再源不閃開，此足證其為酒醉車速過快不及閃避所致，故車禍
    發生為孫再源之過失。被告雖無駕照，但已騎車三十幾年均未出事，縱有過失亦
    無能力賠償原告等語資為抗辯。
三、查原告等主張被告甲○○於民國八十七年六月二十六日下午四時許，騎乘車牌號
    碼ＮＺＡ－三四七號重型機車，由台南縣白河鎮崁子頭往玉豐方向行駛，行經台
    南縣白河鎮○○里○○○號路口處時，明知未領駕照不得騎乘機車、在未劃分快
    慢車道之道路應靠右行駛、兩車相會之間隔不得少於半公尺、又依當時之情況，
    並無不能注意之情事，竟疏未注意及此，適孫再源騎乘車牌號碼ＯＡＩ－九八六
    號重型機車經過而對撞，致孫再源受有多發額骨撞裂傷合併骨折出血之傷害，送
    醫後因傷重不治死亡等事實，已據原告等陳述在卷，並經台灣台南地方法院檢察
    署檢察官督同法醫師相驗屬實，制有相驗屍體證明書、驗斷書、勘驗筆錄各一份
    在卷可按（見本院調閱刑事卷附之台南地方法院檢察署八十七年度相字第九三一
    號卷），被告固不爭執其無照在右揭時地駕車肇事，致被害人孫再源死亡之事實
    ；惟否認其就車禍之發生有過失，並以前揭情詞置辯：惟查：
（一）被告右揭駕車肇事致被害人死亡之事實，此有道路交通事故調查報告表二紙、
      相片六張、及前揭相驗屍體證明書、驗斷書、勘驗筆錄等件，附於相驗卷足稽
      ；觀以道路交通事故調查報告表（一）、（二）所繪之現場圖及現場照片所示
      ，被告之機車倒地位置在下，孫再源之機車倒地位置在上，兩車均在該交岔路
      口之正中央。被告車自左側來（即玉豐國小方向），該路寬約七點三公尺，而
      被告車倒位置距路基尚有五點七公尺遠，且其機車在發生車禍後，又係向右傾
      倒，顯見本件車禍發生時，被告所駕機車已超越中線而未靠右行駛。按被告明
      知未考領駕駛執照，本不得騎乘機車。又汽車在未劃標線之道路，應靠右行駛
      ，道路交通安全規則第九十五條定有明文，被告無照駕車已非合法，而駕駛機
      車自應遵行該交通安全規則，且依當時現場狀況又無不能注意之情事，竟仍疏
      未注意致肇本件車禍，過失之責委難辭卸；況本件肇事責任經送台灣省台南區
      車輛行車事故鑑定委員會，及台灣省車輛行車事故覆議鑑定委員會覆議，均認
      定被告駕駛機車偏左行駛有過失，亦有各該委員會八十七、九、二十五南鑑字
      第八七０九０六號，及交覆字第八七一五九七號覆議意見書各一份在相驗卷足
      憑，益認被告確有過失。被告辯稱其係自東向西且有靠右行駛並無過失云云，
      顯與事證不符，應係飾卸之詞，洵不足採。
（二）被告復辯稱孫再源有喝酒之習慣，且其為超速駕駛，就本件車禍事件之發生亦
      有過失等語，經查，參諸上揭道路交通事故調查報告表，並無被害人有喝酒跡
      象之記載，再依相驗卷內之驗斷書，亦無載有被害人生前曾喝酒之檢驗結果，
      被告復無證據足以證明被害人於駕車前曾有喝酒或酒醉之事實，縱被害人平日
      有喝酒之習，亦不得僅憑此點認定伊於車禍當時亦有酒醉之事實，是被告辯稱
      被害人酒醉駕車以致肇事云云，尚難採信。
（三）被害人雖未酒醉駕車，而上開覆議意見書亦認被害人並無肇事因素云云，然依
      二車受損情形，被害人之ＯＡＩ－九八六號重機車受損部位係在該機車之前方
      即車頭部位，而被告之ＮＺＡ－三四七號重機車受損部位係在左側引擎部位，
      顯見本件車禍撞擊情形，係被害人之機車車頭撞上被告機車之左側引擎部位，
      而本件肇事地點係屬無號誌交岔路口，此有現場照片及警員所繪現場圖可稽，
      按道路交通安全規則第九十三條第一項第四款規定：汽車行經無號誌之交岔路
      口時，應減速慢行，作隨時停車之準備，被害人之機車車頭竟撞上被告機車之
      左側引擎部位，顯見被害人騎乘機車行經該無號誌交岔路口時，未減速作隨時
      停車之準備，被害人就本件車禍之發生，亦與有過失，並非全無肇事因素無疑
      ，是該覆議意見書認被害人無肇事因素，及台南區車輛行車事故鑑定委員會鑑
      定意見，認被害人駕駛機車亦未靠右行駛同為肇事原因部分事實，均與前揭證
      據不符，而不足憑信。
（四）綜上所述，本件車禍事故乃被告甲○○未考領機車駕駛執照，於上揭時地騎乘
      車牌ＮＺＡ－３４７號重型機車，沿台南縣白河鎮玉豐往崁子頭道路由西向東
      行駛，途經該鎮玉豐里四十六號前無號誌交岔路口時，本應注意騎乘機車在未
      劃分快慢車道之道路應靠右行駛，且依當時情況又無不能注意之情事，詎竟疏
      未注意仍偏左行駛，適有未戴安全帽亦疏未注意行經無號誌交岔路口時，應減
      速慢行作隨時停車準備，而由孫再源所騎乘之車牌ＯＡＩ－９８６號重型機車
      ，由東北向西駛至該交岔路口，因未減速慢行而閃避不及致撞上被告所騎乘之
      機車，孫再源因而受有額骨撞裂傷合併骨折出血，嗣經送醫不治死亡等情，已
      如前述。被害人就本件事故之發生雖與有過失，惟既與被告之過失併合而為肇
      事之原因，被告亦不得因此而得豁免其過失之責任，且被告之過失行為與被害
      人死亡間，亦具相當之因果關係。被告因犯本件過失致死之犯行經臺灣高等法
      院臺南分院以八十八年度交上易字第一八九○號刑事判決判處有期徒刑八月確
      定在案，此亦有該院八十八年度交上訴字第五一九號刑事判決書一份附於刑事
      案卷足憑。原告等主張被告因過失致被害人於死，洵堪認定。
四、按因故意或過失不法侵害他人權利者，負損害賠償責任。另不法侵害他人致死者
    ，對於支出殯葬費之人，應負損害賠償責任；又被害人對於第三人負有法定扶養
    義務者，加害人對於該第三人亦應負損害賠償責任；至被害人之父母、子女、及
    配偶，雖非財產上之損害，亦得請求賠償相當之金額。民法第一百八十四條第一
    項前段、第一百九十二條及第一百九十四條分別定有明文。本件被告就前揭車禍
    之發生既具有過失，已如前述，從而原告等本於侵權行為之法則，請求被告應分
    別給付原告等扶養費、精神慰撫金、殯葬費及其法定遲延利息，自屬有據；茲就
    原告等請求之損害賠償金額之範圍，分別審酌如下：
（一）殯葬費及救護車費部分：本件原告壬○○○主張其為被害人孫再源共支出殯葬
      費四十九萬零九百元，救護車費一萬二千元，固據提出收據影本三紙為証；按
      殯葬費賠償之範圍固應以實際支出之費用為準，然仍應斟酌被害人當地之習慣
      、被害人之身份、地位及生前之經濟狀況，認為相當者為限；查原告壬○○○
      主張其共支出殯葬費中有關陣頭送喪費用即樂隊一萬五千三百元、牽亡歌八千
      元、三藏取經一萬七千元，電子琴五千五百元共計四萬五千八百元，以及白布
      毛巾二萬二千元與廚師吃五萬元等支出項目，前者非屬必要或社會上一般發生
      此事即必需之支出，後二者係為弔喪賓客之用，尚非收殮及埋葬所必需支出，
      應予扣除，另其中雜費三萬元其項目不明，難認為喪葬必需，亦應扣除；至其
      餘請求之做墓十二萬、抬棺工資二萬三千一百元、道士三萬三千元、紅白庫錢
      六千元、鼓吹六千元、死體冷凍一萬元、布帆五千元、棺木五萬元、化裝一萬
      元、壽衣八千元、孝男女服一萬五千元、入殮五千元、道士壇三千元、靈車三
      萬元等，共計三十二萬四千一百元部分可認為喪葬習俗所必要之支出，且為被
      告所不爭，核無過高，亦得請求賠償；再加計被告所不爭原告所支出之救護車
      費用一萬二千元，此部分原告壬○○○得請求被告應給付之金額於三十三萬六
      千一百元之範圍內，應予准許，至前開扣除部分，則於法無據，難謂正當。
（二）扶養費部分：按七十四年六月三日修正公布之民法第一千一百十六條之一規定
      ：「夫妻互負扶養之義務，其負扶養義務之順序與直系血親卑親屬同，其受扶
      養權利之順序與直系血親尊親屬同」。夫妻互受扶養權利之順序，既與直系血
      親尊親屬同，自不以無謀生能力為必要。從而夫妻之一方因交通事故死亡時，
      他方自得依民法第一百九十二條第二項規定，向加害人請求扶養費損害賠償，
      但依民法第一千一百十七條規定，仍須以不能維持生活者為限，始得請求加害
      人賠償。經查原告壬○○○為孫再源之妻，為二十八年一月二十八日生，此有
      原告所提之戶籍謄本足憑，於被害人死亡時為五十九歲，其為自耕農，月入約
      一萬二元等事實為原告所自陳，且為被告所不爭執，是其於被害人死亡時難認
      無工作收入而不能維持生活。惟查原告為務農，其工作性質與因勞力獲取報酬
      之勞工相似，而依勞動基準法第五十四條規定勞工年滿六十歲者，即應強制退
      休，堪認自原告壬○○○六十歲起，亦因年老體力不堪負荷而不能工作，且經
      查其名下無任何財產足供維持生計，此有卷附財政部臺灣省南區國稅局台南縣
      分局八十八年十二月十五日之覆函足憑，則自原告壬○○○六十歲起，自有受
      其配偶孫再源扶養之權利。惟壬○○○共育有子女七人即原告丙○○、丁○○
      、辛○○、庚○○、戊○○、乙○、己○，均已成年，有戶籍謄本在卷可稽，
      是被害人孫再源與原告丙○○等七人應共同負擔對原告壬○○○之扶養費，則
      原告壬○○○所喪失者，為八分之一之扶養權利。又原告主張以八十二年台閩
      地區簡易生命表計算原告壬○○○不能工作之六十歲起之餘命二一‧九七年，
      四捨五入為二十二年，並依照八十七年綜合所得稅扶養親屬寬減額每人每年七
      萬二千元計算每年之扶養費，應為持平公允，自屬可採。是以原告依霍夫曼計
      算法扣除中間利息後之扶養費損失為十三萬五千九百三十五元（72000×
      15.0000000／8＝135,935，元以下四捨五入）。原告請求給付扶養費在十三萬
      五千九百三十五元之範圍內，應予准許。至超過上開金額部分之請求，因未扣
      除扶養權利之分擔等因素，為無理由，不應准許。
（三）精神慰撫金部分：按被害人孫再源為原告壬○○○之夫，丙○○等七人之父，
      其與壬○○○攜手共組家庭、扶育子女數十年，現子女均已成年，而可得享含
      飴弄孫、天倫之樂，不料竟因被告之過失行為致死，原告等突遭此喪夫喪父之
      痛，哀痛逾恆，尤其原告壬○○○，老年喪偶，實足令其痛不欲生，精神上遭
      受極大痛苦，不言可喻。經查，原告壬○○○為小學肆業，現為自耕農，月入
      一萬五千元，其名下無財產。原告丙○○已婚，為研究所畢業，職業為資訊工
      程師，月入約為五萬元，八十五、六年度申報綜合所得總額均約為七十萬元；
      有台南縣白河鎮之土地應有部分二筆及電腦公司之上市股票投資若干；丁○○
      為大學畢，現職電子工程師，月入為三萬五千元，亦與其兄共有上揭土地；辛○○為國中畢業，庚○○為高中畢業，現均為家庭主婦，庚○○有位於台北縣
      蘆洲之土地及房屋一筆；戊○○為大學畢業現為會計其名下無不動產，有上市
      公司股票若干，月入為二萬五千元，而乙○及己○均為大學畢業，現任教師，
      月入約四萬五千元及二萬三千元，己○八十六年度申報綜合所得總額約為二十
      四萬元；以上事實，業據原告自陳在卷，並經本院向財政部臺灣省南區國稅局
      台南縣分局函調之歸戶財產查詢清單五份及結算申報書影本等件足憑，至被告
      已婚，惟係入贅，子女均成年，其為自耕農，並兼散工，月入約數千元，其名
      下並無任何財產等事實，亦據被告陳明在卷，及財政部臺灣省南區國稅局台南
      縣分局上開覆函可稽，是其經濟狀況並不佳；本院斟酌兩造之教育程度、身份
      、地位、經濟能力、被告所受之刑罰制裁、犯罪後之情況及原告等因此遭受精
      神上痛苦之程度等一切情狀，應認原告壬○○○請求被告賠償其非財產上之損
      害於八十萬元之範圍內為適當；而原告丙○○等七人所受之非財產上損害於各
      三十萬元之範圍內為適當，至於超過之部分，尚嫌過高，難謂正當，應予駁回
      。
五、末按損害之發生或擴大，被害人與有過失者，法院得減輕賠償金額，或免除之；
    民法第二百十七條定有明文。又原告等所得請求之賠償精神上損失之慰藉金、扶
    養費及殯葬費、醫療費，從理論上而言，雖係其固有之權利，然該權利係基於侵
    權行為之規定而發生，自應分擔直接被害人之過失，始稱公允。倘直接被害人於
    損害之發生或擴大有過失時，依公平之原則，亦應有前揭過失相抵規定之適用。
    再按機車駕駛人應戴安全帽，為道路交通安全規則第八十八條第五款所明定。本
    件車禍之發生，乃被害人疏未注意減速慢行亦同有過失，已如前所述，而被害人
    未戴安全帽，致撞及頭部直接引起額骨撞裂傷合併骨折出血之死因等情，亦有相
    驗屍體證明書足憑，亦為兩造所不爭，因此被害人就損害之發生及擴大，均有過
    失，依前開說明，對於有請求權之原告而言，即應適用過失相抵之原則。從而本
    院審酌前開被害人與被告之過失發生原因力之強弱及擴大程度，認被告應負之過
    失責任為百分之六十，被害人應負之過失責任則為百分之四十；換言之，原告等
    僅得請求被告應賠償金額之十分之六，方屬公允適當。
六、綜上所述，本件原告壬○○○所得請求之金額共計一百二十七萬二千零三十五元
    ，原告丙○○等七人得請求之金額各為三十萬元，從而，依前述本院認定之過失
    相抵比例計算（被告應負之過失責任為六分，即原告等得請求被告應賠償金額之
    六成），原告等因本件車禍所受損失而得向被告請求損害賠償之金額，其中原告
    壬○○○於七十六萬三千二百二十一元，原告丙○○等七人於十八萬元及各自起
    訴狀繕本送達原告之翌日（即八十八年七月二十八日）起均至清償日止，按年息
    百分之五計算之法定利息範圍內，為有理由，應予准許，至逾此所為損害金之請
    求（即原告壬○○○部分為一百八十三萬九千一百八十五元，原告丙○○等七人
    各為四十二萬元），均為無理由，應予駁回。又原告陳明願供擔保，請准宣告假
    執行，於原告等勝訴部分，核無不合，爰分別酌定相當之擔保金額，併予准許；
    至於原告等敗訴部分，其假執行之聲請，因訴之駁回而失所依附，應分別併予駁
    回。
中      華      民      國    八十九    年      三      月    二      日
                                臺灣臺南地法院民事第二庭
~B法      官  王貞秀
右為正本，係照原本作成。
如對本判決上訴，須於判決送達後廿日內向本院提出上訴狀
~B法院書記官  蔡蘭櫻
中      華      民      國    八十九    年      三      月    四      日


司法院資訊處製作；財團法人民間司法改革基金會備份。
